【裁判字號】    92,上訴,274
【裁判日期】    921231
【裁判案由】    偽造有價證券
【裁判全文】
臺灣高等法院花蓮分院刑事判決                    九十二年度上訴字第二七四號
    上  訴  人  臺灣臺東地方法院檢察署檢察官
    被      告  甲○○
    指定辯護人  乙○○律師
上訴人因被告偽造有價證券案件，不服臺灣台東地方法院九十二年度訴字第五號，中
華民國九十二年九月九日第一審判決 (起訴案號：臺灣花蓮地方法院檢察署九十一年
度偵字第七一二號）提起上訴，本院判決如左：
    主  文
上訴駁回。
    理  由
一、公訴意旨略以：被告甲○○於民國八十五年八月間，以向行政院財政部國有財產
    局（以下簡稱國有財產局）申請登錄承租河川地為由，在臺東縣臺東市偽造「張
    明義」之署押及印文，再冒用其名義簽發面額為新臺幣（下同）八萬元之有價證
    券本票一紙（發票人為「張明義」、發票日為八十五年八月二十三日、票號○○
    五八九四號），復於八十五年八月二十三日晚上七時許，在臺東縣政府前，向告
    訴人丙○○提出而行使，當場調得現金八萬元，事後因本票無法兌現，告訴人始
    循線查知上情，因認被告涉犯刑法第二百零一條偽造有價證券之罪嫌。
二、按犯罪事實應依證據認定之，無證據不得推定其犯罪事實；又不能證明被告犯罪
    者，應諭知無罪之判決，刑事訴訟法第一百五十四條、第三百零一條第一項分別
    定有明文。另事實之認定，應憑證據，如未能發現相當證據，或證據不足以證明
    ，自不能以推測或擬制之方法，為裁判基礎；所謂「積極證據足以為不利被告事
    實之認定」係指據為訴訟上證明之全盤證據資料，在客觀上已達於通常一般之人
    均不致於有所懷疑，而得確信被告確曾犯罪之程度，若未達到此一程度，而有合
    理懷疑之存在時，即無從為有罪之認定，此觀最高法院三十年上字第八一六號、
    七十六年台上字第四九八六號判例、三十年度上字第一八三一號可資參照。復按
    告訴人之告訴，本以使被告受刑事訴追為目的，故其陳述是否與事實相符，自應
    調查其他證據，以資審認，苟其所為攻擊之詞，尚有瑕疵，則在此瑕疵未予究明
    以前，即不能遽採為斷罪之基礎（最高法院六十九年臺上字第一五三一號判例要
    旨參照）。
三、本件公訴人認被告甲○○涉有偽造有價證券之罪嫌，無非係以下列事項為論據：
    (1)告訴人丙○○之指訴。(2)證人黃明德、王騰廣、溫秀枝之證述。(3)前揭本票及
    溫昌騰除戶謄本影本各一紙。(4)前開以「張明義」名義簽發之本票卻獨漏發票人
    住址，則「張明義」是否真有其人，確屬可疑。(5)國有財產局本局或所屬辦事處
    、分處亦均無「張明義」之人事資料，此有行政院財政部國有財產局九十年十二
    月三日公函一紙在卷可稽，此外別無其他證據方法。
四、訊據被告甲○○固承認於八十五年八月間，簽發發票人為「張明義」、發票日為
    八十五年八月二十三日、票號○○五八九四號之本票一紙，並於八十五年八月二
    十三日晚上七時許，持向告訴人丙○○調借現金之事實，但辯稱：本票是在代書
    溫昌騰住處，因要讓渡土地承租權利，經由張明義同意，溫昌騰叫我幫張明義寫
    本票，由溫昌騰蓋章的，王騰廣也有在場，我並沒有偽造本票等語。經查：
    (一)證人王騰廣於原審具結證稱：被告說要申請承租防風林河川地，要我投資，找
      溫昌騰代書來辦，我有同意並出資十多萬元，．．．八十五、六年間，因為我
      生意做的不好，想要退出投資河川地，在一個夏天某日晚上，被告約我到溫昌
      騰代書的家拿錢，我到的時候，溫昌騰拿壹張本票給被告寫，我本來以為他是
      在開支票，等拿到票的時候才知道是本票，而且付款人是張明義，又不是被告
      ，我當時說不要就退還給被告，我就離開了。當時張明義也有在場，印章是何
      人蓋的我記不清楚。被告當時寫的本票確實是庭上所提示的本票沒錯等語（原
      審卷第二十四頁）。告訴人丙○○於原審指稱：被告於八十五年八月二十三日
      晚上七時許，在臺東縣政府前交付本件本票予伊時，還有一個人在場，被告表
      明該人叫張明義等語 (本院卷第七十九頁）。從以上之證言，則被告簽發及交
      付系爭本票予告訴人時，確有一位「張明義」之人在場之事實應可認定，再者
      ，依票據法第一百二十條之規定，本票發票人之住址，並非絕對必要記載事項
      ，系爭本票上雖未記載票載發票人張明義之地址，有系爭本票一紙在卷（九十
      一年度偵字第七一二號第二十七頁），尚不影響系爭本票之效力，尚難因此據
      以推論無「張明義」其人之存在。
    (二)公訴人雖提出國有財產局九十年十二月三日台財產局人字第○九○○○二九八
      六四號函一份 (九十年度發查字第一五五號卷第一一０頁），證明國有財產局
      本局或所屬辦事處、分處均無「張明義」人事資料之事實，以證明被告所辯經
      張明義同意云云不實。惟經查閱全卷，被告甲○○未曾供述「張明義」為國有
      財產局員工，而僅供承：溫代書那邊喝茶認識的，．．．都是在溫代書家（溫
      昌騰）見到張明義等語（九十一年度偵字第七一二號卷第七十九頁），而告訴
      人指訴被告曾告知「張明義」係國有財產局的課長一節（原審卷第七十九頁）
      ，但此為被告於偵、審中均堅決否認曾告知告訴人上情，而告訴人之指訴，原
      即以使被告受刑事訴追為目的，而曾目擊「張明義」之證人王騰廣未曾證述過
      「張明義」為國有財產局之課長，從而，「張明義」是國有財產局員工，是告
      訴人單一之指訴，並無證據證明被告曾為如是陳述，自難憑上揭國有財產局函
      ，為被告犯罪之不利認定自明。
    (三)證人即已故代書溫昌騰之配偶溫秀枝原審調查時具結證述：伊認識被告，被告
      先前曾找伊先生辦理文書的工作，但辦什麼事情，伊並不知情，亦不知道被告
      有簽發一張以張明義為發票人之八萬元本票等語（詳原審九十二年八月十一日
      訊問筆錄）。證人黃明德於偵查中到庭結稱：「我沒有和王騰廣、張明義、甲
      ○○、丙○○合夥向國有財產局申請承租土地，我只知道溫代書及甲○○要弄
      土地來開發，我與甲○○認識很久了，我只是要在拿到土地後配合開發，還沒
      講到如何分配利益。」等語（詳臺灣臺東地方法院檢察署九十年度發查字第一
      五五號偵查卷宗第六十六頁詢問筆錄）。依前揭證人二人之證詞，並無法證明
      被告有偽造系爭本票之犯行。而本件重要人證代書溫昌騰已於八十五年十一月
      二十八日死亡，有戶籍謄本一份 (九十一年度偵字第七一二號卷第四十七頁）
      在卷足佐，則本件並無積極證據方法足資證明被告冒用張明義簽發系爭本票。
    (四)綜上論述，證人王騰廣、告訴人丙○○之證詞證明確曾有一位「張明義」之人
      ，而王騰廣復證述系爭本票是被告在張明義在場時簽發，而告訴人證述被告交
      付系爭本票時，張明義在場，則若被告非經張明義同義簽發，則依經驗法則，
      被告豈會在發票名義人前行使偽造之有價證券，而不懼告訴人向在場之張明義
      求證？是以，被告辯陳是經張明義同意，代書溫昌騰要伊代不識字之張明義代
      為簽發系爭本票之語，尚非可遽論為無憑信。本件公訴人所憑事證尚無從形成
      被告有罪在客觀上尚未達於通常一般人不致有所懷疑，而得確認被告犯罪程度
      ，揆諸首揭判例意旨，即難為被告有罪之認定。原審因認不能證明被告犯罪，
      而為無罪判決之諭知，即無不合。上訴意旨對原審採證、認事及證據證明力之
      審判權職權行使，指摘不當，為無理由，應予駁回。
據上論斷，應依刑事訴訟法第三百六十八條，判決如主文。
本案經檢察官崔紀鎮到庭執行職務。
中      華      民      國     九十二     年    十二     月    三十一   日
                                  審判長法官  謝  志  揚
                                        法官  莊  謙  崇
                                        法官  陳  淑  媛
右正本證明與原本無異。
如不服本判決，應於送達後十日內，向本院提出上訴狀。其未敘述理由者，並應於提
出上訴狀後十日內向本院補提理由狀（須附繕本）。
                                      書記官  邱  廣  譽
中      華      民      國     九十三     年     一      月      五     日


司法院資訊處製作；財團法人民間司法改革基金會備份。
